臺灣板橋地方法院交通事件裁定　　　　96年度交聲字第1291號
原處分機關　臺北市交通事件裁決所
異　議　人
即受處分人　甲○○
上列異議人即受處分人因違反道路交通管理處罰條例案件，對於
臺北市交通事件裁決所於96年8 月17日所為之裁決處分（處分案
號：北市裁二字第裁22-AEB850521號）聲明異議，本院裁定如下
：
    主  文
原處分關於「吊扣駕駛執照12個月」部分撤銷。
其餘異議駁回。
    理  由
一、原處分意旨略以：異議人即受處分人甲○○於民國96年4 月
    6 日23時52分許，酒後駕駛車牌號碼JTE-156 號重型機車，
    行經臺北市中正區○○○路時，為警攔檢後實施酒精濃度測
    試，測得其呼氣酒精濃度達每公升0.99毫克，經警員開單舉
    發，原處分機關即臺北市交通事件裁決所認異議人之上開違
    規事實明確，且異議人之酒後駕車行為，業經臺灣臺北地方
    法院檢察署為緩起訴處分，緩起訴期間為1 年，緩起訴期間
    業已屆滿，因異議人並未受刑事法律之處罰，乃引用道路交
    通管理處罰條例第35條第1 項第1 款之規定，裁處異議人罰
    鍰新臺幣4 萬5 千元，並吊扣駕駛執照12個月（即1 年）等
    語。
二、聲明異議意旨則略以：異議人甲○○固不否認有於96年4 月
    6 日23時52分許，酒後駕駛車牌號碼JTE-156 號重型機車，
    行經臺北市中正區○○○路時，因酒精濃度超過標準（呼氣
    酒精濃度值為每公升0.99毫克），違反道路交通管理處罰條
    例第35條第1 項第1 款之規定之事實。惟本件異議人所涉之
    酒後駕車公共危險案件，經移送臺灣臺北地方法院檢察署後
    ，已繳交新臺幣（下同）7 萬元而受緩起訴處分確定，原處
    分機關對於異議人同一酒後駕車行為，另行裁處罰鍰，乃係
    對於一行為重複處罰，有違行政罰法明定之一事不二罰原則
    ，故異議人不服原裁處，乃提起本件異議等語。
二、按汽車駕駛人，駕駛汽車經測試檢定有酒精濃度超過規定標
    準之情形者，處新臺幣1 萬5 千元以上6 萬元以下罰鍰，並
    吊扣其駕駛執照1 年，道路交通管理處罰條例第35條第1 項
    第1款 定有明文；又汽車駕駛人，飲用酒類後，其吐氣所含
    酒精濃度超過每公升0.25毫克，或血液中酒精濃度超過百分
    之0. 05 以上者，不得駕車，道路交通安全規則第114 條第
    2 款亦規定甚明。
四、經查：
(一)異議人即受處分人甲○○於96年4 月6 日23時52分許，酒後
    駕駛車牌號碼JTE-156 號重型機車，行經臺北市中正區○○
    ○路時，為警攔檢後實施酒精濃度測試，測得其呼氣酒精濃
    度達每公升0.99毫克之事實，業據異議人甲○○自承不諱。
    而異議人上開呼氣酒精濃度數值，確已超過前述道路交通安
    全規則第114 條第2 款所規定每公升0.25毫克之標準，且異
    議人因本次酒後駕車行為所涉之公共危險刑事案件，業經臺
    灣臺北地方法院檢察署檢察官查明異議人確有酒後駕車之公
    共危險犯行後，命異議人應向國庫支付7 萬元，而為緩起訴
    處分，緩起訴期間為1 年，且該案經依職權送請再議後，復
    為臺灣高等法院檢察署駁回再議之處分而確定在案等情，有
    臺灣高等法院被告前案紀錄表及臺灣臺北地方法院檢察署95
    年度偵字第8601號緩起訴處分書各1 件附卷可按。故異議人
    於上述時、地，酒後騎乘重型機車並經測試檢定有酒精濃度
    超過規定標準之違規行為，應可認定。
(二)異議人雖以前詞置辨，然所謂「一事不二罰」之原則，係指
    在同一制裁目的下，人民之一行為僅處以一制裁為原則，除
    處罰之性質與種類不同，必須採用不同之處罰方法或手段，
    以達行政目的所必要者外，不得重複處罰，若有併罰而再次
    行使，因將破壞法秩序之安定及違背人民之善意信賴，且逾
    越必要程度，並超過行為人就該行為所應受之處罰，而違反
    比例原則。因之，行政罰法第26條：「一行為同時觸犯刑事
    法律及違反行政法上義務規定者，依刑事法律處罰之。但其
    行為應處以其他種類行政罰或得沒入之物而未經法院宣告沒
    收者，亦得裁處之。」；「前項行為如經不起訴處分或為無
    罪、免訴、不受理、不付審理之裁判確定者，得依違反行政
    法上義務規定裁處之。」等規定，係行政罰法有鑑於行政罰
    與刑罰同屬對於不法行為之制裁，且因刑罰之制裁功能強於
    行政罰，刑罰之處罰程序並較行政程序罰嚴謹等立論，揭示
    行政罰與刑罰間亦適用一行為不二罰原則，僅於刑罰不能達
    到相同或可代替之功能者為限，始得再加以行政處罰。
(三)其次，刑事訴訟法為配合由職權主義調整為改良式當事人進
    行主義，採行起訴猶豫制度，於該法第253 條之1 及第253
    條之2 ，允許由檢察官對於死刑、無期徒刑或最輕本刑3 年
    以上有期徒刑以外之罪之案件，得參酌刑法第57條所列事項
    及公共利益之維護，認為適當者，予以緩起訴處分，期間為
    1 年以上3 年以下，以觀察犯罪行為人有無施以刑法所定刑
    事處罰之必要，此乃介於起訴及微罪職權不起訴間之緩衝制
    度設計。但所謂緩起訴，乃檢察官起訴裁量運作模式之一環
    ，與「緩刑」或「暫緩刑之宣告」等脫離刑事司法程序的機
    制，均屬司法外或轉向處遇。基本上，檢察官應先徵求被告
    同意，始得為緩起訴處分，並指示被告於一定期間內向被害
    人為損害賠償或其他應遵守事項、向社區或特定團體提供義
    務勞務或履行處遇措施等一定之負擔，此乃基於個別預防、
    鼓勵被告自新及復歸社會之目的，使被告得「暫緩起訴」，
    免於受到前科之烙印。且在法理上，緩起訴亦應屬「附條件
    之不起訴處分」，即經過一定期間條件成就後，就發生與不
    起訴確定同一之效力，亦即緩起訴期間屆滿，緩起訴未經撤
    銷者，與不起訴處分確定具有同一效力，臺灣高等法院94年
    度上訴字第1935號判決亦同此見解。
(四)雖有見解認被告依檢察官緩起訴處分命令，向公益團體繳納
    捐款，係履行檢察官為緩起訴處分命令，性質上自屬於處分
    金，與罰金無異，而認受處分人向公益團體繳納捐款，與受
    刑事處罰無異，自不應再受行政裁罰。惟：
  1.依刑訴法第253 條之2 第1 項各款規定之指示負擔或義務，
    是否具有刑罰或保安處分之性質？則因向被害人支付財產或
    向公庫繳納一定之金額，係屬民事或公法上填補損害或歸還
    不當得利之性質，並非刑事制裁；而向社區或特定團體提供
    義務勞務或履行處遇措施，係在開放性、不涉及人身自由的
    前提下，由被告出於自願而為之，均非屬刑事制裁或保安處
    分之範疇。至於戒癮治療、精神治療、心理輔導或其他適當
    之處遇措施、保護被害人安全或預防再犯所為之必要命令等
    ，亦係經被告自願接受完成治療或遵守指示之事項，經核亦
    不違反憲法第8 條第1 項法院審問處罰原則（參照陳運財所
    著「緩起訴制度之研究」；詳見「台灣本土法學」第35期，
    第83頁，「從新刑事訴訟法談緩起訴制度」研討會—刑事程
    序法第十二次研討會，學林出版社，2002年6 月），顯見緩
    起訴處分強調對於輕微犯罪，從正式的刑事處遇措施中轉出
    ，給予被告得以支付財產或提供義務勞務方式換取除罪化、
    去機構化之對待，避免處罰程序所帶來的標籤化作用，阻礙
    犯罪人未來在社會正常生活的可能性，故緩起訴所附條件負
    擔，應非屬於不利被告之刑事處罰。
  2.再者，非由法院依法定程序，不得審問處罰，憲法第8 條第
    1 項亦定有明文，而緩起訴所附之條件負擔，既均非屬經過
    法院依法裁判之處罰，則縱然該條件負擔之結果，確已造成
    被告財產權之受剝奪，亦不能因此即認為被告已依刑事法律
    而受到處罰。此外，被告本係透過完成緩起訴所附之條件負
    擔，而獲得從正式的刑事處遇措施中轉出，換取除罪化、去
    機構化之對待，並避免處罰程序所帶來的標籤化作用等利益
    ，則假若被告尚得執因緩起訴所須為之金錢支付，而再次免
    除同一行為所應受之行政罰鍰，則其無異受有雙重之利益，
    此不僅非緩起訴制度之立法原意所在，且亦有失不法行為應
    受相當處罰之公平性。從而，行為人縱然之同一行為另涉刑
    事案件而經檢察官為緩起訴處分，且其亦已依照檢察官之命
    令向公庫或指定之公益團體、地方自治團體支付一定之金錢
    ，則該項金錢之支付，仍難認為係依刑事法律所受之處罰，
    尚難與刑事罰金等同視之。且如認被告依檢察官緩起訴處分
    命令，向公益團體繳納捐款，係履行檢察官為緩起訴處分命
    令，性質上屬於處分金，與罰金無異，而認受處分人向公益
    團體繳納捐款，與受刑事處罰相當之見解為可採，則當被告
    於緩起訴期間內，有刑事訴訟法第253 條之3 第1 項各款情
    形之一，而經檢察官依職權予以撤銷原緩起訴處分，且就該
    刑事案件繼續偵查並予以起訴，如該刑事案件最終仍經法院
    為有罪之判決，而受到真正的刑事處罰，則該經法院判決之
    刑事處罰，恐將與被告先前依檢察官緩起訴處分命令向公益
    團體為捐款之支付，而產生刑事處罰上「一事二罰」之衝突
    。
  3.又參酌法務部行政罰法諮詢小組94年7 月28日第一次會議時
    ，與會專家學者亦多數認為緩起訴乃附條件的不起訴處分，
    亦即是不起訴之一種，此觀諸刑事訴訟法第256 條規定自明
    ，既為不起訴即依不起訴處理。檢察官為緩起訴處分時依刑
    事訴訟法第253 條之2 第1 項規定對被告所為之指示及課予
    之負擔，係一種特殊的處遇措施，並非刑罰。因此，刑事案
    件經檢察官為緩起訴確定後，宜視同不起訴處分確定，依行
    政罰法第26條第2 項規定，得依違反行政法上義務規定裁處
    之（詳見卷附之法務部行政罰法諮詢小組94年7 月28日第一
    次會議紀錄）。從而，依檢察官之緩起訴處分命令向國庫或
    其他公益團體繳納捐款，性質上實難認為屬於與罰金無異之
    處分金，而該繳納捐款之人，更難認為已受刑事處罰。
  4.綜上說明，異議人甲○○前述酒後駕車之公共危險刑事案件
    ，雖經檢察官為緩起訴處分確定，且亦已依緩起訴之內容向
    國庫支付7 萬元，然揆諸前開說明，異議人之該項金錢支付
    ，尚難認屬受刑事法律處罰所應為之金錢給付，故原處分機
    關即臺北市交通事件裁決所於該緩起訴處分期間屆滿後，另
    以其違反行政法上義務，依照道路交通管理處罰條例之相關
    規定裁處異議人有關之行政罰鍰，即於法有據。是異議人上
    開辯稱：已受刑事程序處分緩起訴確定，倘再受監理機關併
    科行政罰鍰，則有一事二罰之嫌等語，顯係對於法律規定及
    緩起訴處分內涵之誤解，自不足採信。
(五)至異議人甲○○騎乘重型機車經測試檢定酒精濃度超過規定
    標準之違規犯行，業經本院以95年度交聲字第1462號裁定應
    吊扣駕駛執照12個月，此有該裁定1 份附卷可按，從而，原
    處分機關即臺北市交通事件裁決所重複裁處異議人應吊扣駕
    駛執照12個月，即有違誤。
五、綜上所述，本件異議人甲○○於前述時、地，飲酒後呼氣酒
    精濃度超過標準值，仍騎乘重型機車在道路上行駛之違規事
    實，雖可認定，惟臺北市交通事件裁決所就吊扣駕駛執照12
    個月部分，乃重複裁處，此部分即有違誤，自應由本院裁定
    將原處分關於「吊扣駕駛執照12個月」部分撤銷。至臺北市
    交通事件裁決所根據道路交通管理處罰條例第35條第1 項第
    1 款之規定，裁處罰鍰新臺幣45,000元，並無違法或不當之
    處，故本件其餘部分之異議經核為無理由，應予以駁回。
六、據上論斷，應依道路交通案件處理辦法第19條、第20條前段
    ，裁定如主文。
中　　華　　民　　國　　96　　年　　9 　　月　　20　　日
                    交通法庭  法　官  鄭燕璘
上列正本證明與原本無異。
如不服本裁定，應於裁定送達後5日內向本院提出抗告狀。
                              書記官  呂紹明
中　　華　　民　　國　　96　　年　　9 　　月　　20　　日
